【裁判字號】    99,台上,2206
【裁判日期】    990415
【裁判案由】    違反毒品危害防制條例
【裁判全文】
最高法院刑事判決            九十九年度台上字第二二０六號
上  訴  人  甲○○
選任辯護人  蔡銘書律師（法律扶助律師）
上列上訴人因違反毒品危害防制條例案件，不服台灣高等法院中
華民國九十七年三月十八日第二審判決（九十七年度上訴字第八
一號，起訴案號：台灣板橋地方法院檢察署九十六年度偵字第四
五０三號），提起上訴，本院判決如下：
    主  文
原判決撤銷，發回台灣高等法院。
    理  由
本件原判決認定：上訴人甲○○明知甲基安非他命為毒品危害防
制條例第二條第二項第二款規定之第二級毒品，依法不得販賣，
竟因真實姓名不詳綽號「小邱」之成年男子委請其代為詢問有無
友人需購買甲基安非他命，且其友人郭建良適無購買甲基安非他
命之管道，上訴人遂與「小邱」共同基於販賣第二級毒品甲基安
非他命圖利之犯意聯絡，於民國九十五年七月間起由上訴人出面
接洽毒品交易，「小邱」則於交易完成後免費提供甲基安非他命
予上訴人施用供為報酬；於九十五年七月起至九十六年二月（二
月十二日前）間，期間內每次經郭建良、上訴人相互以渠等所使
用之行動電話（郭建良門號為「0000000000」號、上
訴人門號為「0000000000」號）聯絡確定購買新台幣
（下同）一千元價格重量（約０．二五公克）之甲基安非他命後
，上訴人即前往台北市○○區○○路某處向「小邱」取得交易之
甲基安非他命，並分別在台北市○○○路「衣蝶百貨公司」、郭
建良位於台北縣三重市○○街二七巷一二號四樓住處、或上訴人
位於台北市○○區○○路二四五巷五號住處附近等處所，交付甲
基安非他命予郭建良，並收取價金完成交易共五次，迨各次交易
完成後，上訴人即將販得價金交予「小邱」，「小邱」再提供重
量不詳之甲基安非他命予上訴人施用為報酬。嗣於九十六年二月
十二日十三時十分許，郭建良再次循上開模式向上訴人購買二千
元價格重量（約０．五公克）之甲基安非他命一包，雙方並相約
在台北縣三重市○○街三二號前交易，然因郭建良認上訴人此次
交付之甲基安非他命重量不足而發生爭執，於郭建良尚未將二千
元交付予上訴人之際，即為警當場查獲而未完成交易，並扣得郭
建良丟棄在腳邊地上、屬「小邱」所有供上訴人及「小邱」販賣
第二級毒品所用之甲基安非他命一包（含塑膠袋一只；淨重０．
一二六０公克，取樣０．０００三公克檢驗用罄，餘重０．一二
五七公克）等情。因而撤銷第一審關於販賣第二級毒品既遂罪（
五罪）及未遂罪部分之科刑判決，改判仍論處上訴人共同販賣第
二級毒品罪共五罪及共同販賣第二級毒品未遂罪罪刑，固非無見
。
惟查：(一)、有罪之判決書所記載之犯罪事實，為適用法令之依據
，而其所應記載之犯罪事實，並非僅指犯罪構成要件本身之抽象
概念，而係指在特定之時、地所發生，可滿足法律上犯罪構成要
件之具體的歷史性社會事實。九十四年二月二日修正公布，於九
十五年七月一日施行之刑法，已刪除第五十六條連續犯之規定。
該修正即係將本應各自獨立評價之數罪，回歸本來就應賦予複數
法律效果之原貌，因此，就刑法修正施行後觸犯犯罪構成要件相
同之多次犯行，原則上應按行為次數採一罪一罰，始符合立法本
旨。故被告於刑法修正施行後如有觸犯犯罪構成要件相同之多次
犯行，其每次犯行之犯罪時間、地點如何，攸關每次犯罪事實同
一性之辨別及犯罪次數之認定，事實審法院自應詳細認定記載，
方足資為適用法律之依據。本件原判決認定上訴人販賣甲基安非
他命既遂部分共計有五次犯行，因而論處上訴人五罪之罪刑，然
原判決於事實欄僅概括記載此部分之犯罪時間為「九十五年七月
起至九十六年二月（二月十二日前）間」，犯罪地點亦籠統記載
為台北市○○○路「衣蝶百貨公司」、台北縣三重市○○街二七
巷一二號四樓郭建良住處、或台北市○○區○○路二四五巷五號
上訴人住處附近等處，並未明確認定記載上訴人每次販賣甲基安
非他命予郭建良之犯罪時間、地點，已不足資為適用法律之依據
。且此部分事實未臻明確，上訴人究竟是否有原判決所認定之販
賣第二級毒品五次既遂犯行，本院亦無從為法律上之判斷，自非
適法。(二)、刑法上之未遂犯，必須已著手於犯罪行為之實行而不
遂，始能成立。又販賣毒品罪，固不以販入毒品後，復行賣出為
必要，凡行為人基於營利之目的，而將毒品販入或賣出，有一於
此，其犯罪即已完成。惟在行為人於販入毒品並已賣出之後，又
另行起意為賣出毒品之犯行，或行為人基於販賣營利以外之目的
取得毒品，其後始起意販賣營利之情形，其販賣毒品之行為是否
既遂，應以已否實際交付毒品予買受者為斷，與已否收受價金無
關。上訴人於九十六年二月十二日十三時許販賣甲基安非他命未
遂部分，依原判決事實欄及理由二、(一)所載，上訴人似已將扣案
之甲基安非他命一包交付予郭建良，僅因郭建良認重量不足尚未
付款，即遭警查獲。果爾，則上訴人將甲基安非他命交付與郭建
良時，販賣第二級毒品之犯行即已完成，能否僅因郭建良尚未付
款，即認上訴人此部分犯罪僅屬未遂？自非無斟酌之餘地。實情
究竟如何？上訴人於遭警查獲前，已否完成交付毒品之行為？攸
關於上訴人此部分犯行既遂與否之判斷，原審未進一步調查釐清
，遽行判決，亦嫌率斷。以上或為上訴人上訴意旨所指摘，或為
本院得依職權調查之事項，應認原判決有撤銷發回更審之原因。
又卷附交通部民用航空局航空醫務中心出具之毒品鑑定書，似非
受法院或檢察官之囑託而為，該航空醫務中心是否為轄區檢察機
關檢察長事前概括選任之毒品鑑定機關，事關該毒品鑑定書證據
能力有無之判定；另上訴人行為後，毒品危害防制條例已於九十
八年五月二十日修正公布，有無法律變更比較適用之問題？案經
發回，均請一併注意。
據上論結，應依刑事訴訟法第三百九十七條、第四百零一條，判
決如主文。
中    華    民    國  九十九  年    四    月   十五   日
                      最高法院刑事第五庭
                          審判長法官  陳  正  庸
                                法官  林  秀  夫
                                法官  宋      祺
                                法官  陳  祐  治
                                法官  林  瑞  斌
本件正本證明與原本無異
                                      書  記  官
中    華    民    國  九十九  年    四    月  二十一  日
                                                      Q

司法院資訊處製作；財團法人民間司法改革基金會備份。
